【裁判字號】    97,重訴,180
【裁判日期】    970904
【裁判案由】    分割共有物
【裁判全文】
臺灣臺北地方法院民事判決             97年度重訴字第180號
原      告  甲○○
被      告  丙○○
            乙○○
上列當事人間分割共有物事件，本院於民國九十七年八月五日言
詞辯論終結，判決如下：
    主  文
兩造共有坐落臺北市○○區○○段五小段五三六地號土地及其上
同段二一八建號（門牌號碼臺北市○○路○段七十五巷一弄十七
號），鋼筋混凝土造四層建物如附圖所示，包括一層已登記部分
75.6平方公尺、未登記部分26.04平方公尺，二層已登記部分81.
2平方公尺（含陽台），三層已登記部分81.2平方公尺（含陽台
），四層已登記部分81.2平方公尺（含陽台），頂樓增建物未登
記部分46.38平方公尺，准予變賣，所得價金按原告三分之一、
被告丙○○、乙○○各三分之一之比例分配之。
訴訟費用由被告負擔三分之二，餘由原告負擔。
    事實及理由
壹、程序方面：按訴狀送達後，原告不得將原訴變更或追加他訴
    ，但經被告同意者，不在此限，民事訴訟法第255條第1項第
    1款定有明文。查原告起訴時訴請分割之共有物係「兩造共
    有坐落臺北市○○區○○段五小段536地號土地及其上同段
    218建號即門牌號碼臺北市○○路○段75巷1弄17號一、二、
    三、四層建物（下稱系爭土地、建物）」，然上開建物一樓
    及頂樓有增建部分，已經本院履勘並囑託地政事務所測量屬
    實，有臺北市古亭地政事務所97年6月25日北市古地二字第
    09730958100號函附土地複丈成果圖在卷可憑。原告嗣於民
    國97年8月5日追加分割系爭建物增建部分，經被告同意，合
    於民事訴訟法第255條第1項第1款規定，應予准許。
貳、實體方面：
一、原告主張：系爭土地及建物為兩造共有，原告及被告二人之
    應有部分各為三分之一。原告自74年起在系爭建物一樓設立
    金昌興有限公司（下稱金昌興公司），迄今已逾20年，原告
    使用符合整體建物之經濟上之效益，惟原告於96年11月1日
    為處理分割共有物一事，乃辦理公司停業，擬完成分割共有
    物再恢復營業。詎被告自96年6月起將系爭建物前後門由內
    反鎖，並更換後門電動門控制IC版，已妨礙共有物使用之經
    濟效益，經鈞院進行分割共有物調解事件，仍未成立，為此
    請求將系爭土地、建物分割等語。並聲明：請准將兩造共有
    之系爭土地及建物分割。若採原物分割則應由原告取得系爭
    一樓建物。
二、被告丙○○則以：
  (一)系爭建物一樓價值顯高於其他樓層，原告徒以其曾以系爭一
    樓建物作為公司登記地址為由，要求取得系爭一樓建物，而
    未提出相關補償方案，顯已違背共有物分割之實質公平原則
    。又依系爭建物登記資料可知系爭建物有四個樓層，然實際
    上一樓建物內尚有地下室，四樓樓頂尚有增建建物，故實際
    可合法使用之面積，與建物登記謄本不同，原告起訴對此隻
    字未提，亦有違公平原則。
  (二)系爭共有物之使用狀況，與原告所述顯不相符：
    系爭建物原為兩造父母所購買，而登記於兩造名下。系爭建
    物三樓數十年來均由兩造之大姐高心媃居住使用，另系爭建
    物一樓，雖曾由原告將金昌興公司設立登記於該址，實則金
    昌興公司自始並未於該址營業，且一樓建物僅有住家擺設，
    平日無人居住，僅於被告丙○○自美國返台時使用居住。
  (三)系爭建物一樓，宜由被告丙○○取得：
    系爭建物一樓向來由被告丙○○一人使用，原告實際上並未
    使用一樓，故倘欲分配系爭建物，宜由被告丙○○取得系爭
    一樓建物較為妥當。又系爭建物各樓層之客觀價值顯然不同
    ，宜先進行各樓層建物之估價，再由各樓層取得之人就所取
    得之建物進行價格上之找補，始符公平原則。再者，系爭建
    物原為兩造父母所購買，具有一定之紀念性，且兩造之大姐
    目前仍使用系爭建物三樓，因此，被告丙○○並不希望變價
    分割。
三、被告乙○○則以：
  (一)原告陳稱系爭建物一樓係其公司營業使用，與事實不符：
    鈞院於97年5月22日下午2時30分許、97年6月11日下午2時30
    分許履勘現場時，系爭建物確係普通住家使用而已。原告陳
    稱系爭建物一樓係其所營金昌興公司營業使用，固據其提出
    金昌興公司營利事業登記證為憑，惟系爭建物係透天四層樓
    建築，四層樓同屬一所有權，自係共用同一門牌號碼，並不
    能據以認定金昌興公司實際營業處所即係系爭建物一樓。又
    系爭建物一樓並非金昌興公司實際營業使用，亦據財政部台
    北市國稅局中正稽徵所於96年9月27日現場勘查確認無營業
    跡象。實則，系爭建物一樓係由被告乙○○使用，至系爭建
    物二、三、四樓則依序由被告丙○○、兩造之姐妹高心媃及
    原告甲○○各自使用。
  (二)系爭房屋若以原物分割，應依照使用現狀分割為宜，茲將分
    割方案及考量理由說明如下：
  1.分割方案：
  (1)如附圖所示1層A部分車庫（未辦理保存登記）、C部分主建
    物及地下室（未丈量），分歸被告乙○○單獨所有。
  (2)如附圖所示2、3層各該F部分陽台及H部分主建物，均分歸被
    告丙○○單獨所有。
  (3)如附圖所示4層F部分陽台、H部分主建物及頂樓I部分屋突（
    未辦理保存登記）、J部分頂樓加蓋（未辦理保存登記），
     分歸原告單獨所有。
  (4)如附圖所示1層B部分樓梯、D部分亭仔腳、E部分亭仔腳、2
    至4層各該G部分樓梯及走道，均由兩造各按三分之一應有部
    分比例保持共有。
  (5)如兩造分得部分與其應有部分之價值比例不符，就其不符部
    分，再以價金補償。
  2.考量理由：
  (1)系爭建物一樓及地下室向來由被告乙○○單獨居住使用，兩
    造父親亦隨時可能回系爭建物一樓與被告乙○○居住，因兩
    造父親已年高90，上下樓梯至為不便，故系爭建物一樓之A
    、C部分及地下室，分歸被告乙○○單獨所有。
  (2)系爭建物二樓向由被告丙○○單獨居住使用，三樓則由兩造
    姐妹高心媃居住使用，被告丙○○與高心媃感情甚篤，若被
    告丙○○一併分得三樓，其將提供高心媃續住，此方便高心
    媃照顧前來一樓與被告乙○○共同居住之父親，故二、三樓
    之F、H部分，均分歸被告丙○○單獨所有。
  (3)系爭建物四樓向由原告單獨居住使用，而頂樓I部分屋突及J
    部分頂樓加蓋，可與四樓相通合併使用，故四樓之F、H部分
    、頂樓I部分屋突及J部分頂樓加蓋，分歸原告單獨所有。
  (4)系爭建物一樓B部分樓梯、D部分亭仔腳、E部分亭仔腳、二
    至四樓各該G部分樓梯及走道，均屬系爭建物之公共空間，
    故分歸兩造各按三分之一應有部分比例保持共有。
  (三)若原告願以和解方式處理，並提出合理價額，被告乙○○同
    意將其應有部分三分之一讓與原告，或收購原告應有部分三
    分之一之權利。並聲明：原告之訴駁回。
四、查系爭土地、建物，為兩造所分別共有，每人應有部分各為
    三分之一，有土地及建物登記簿在卷可稽（見本院卷第7頁
    、第53頁至54頁）；系爭土地、建物並無分管或不能分割之
    協議，惟兩造無法協議分割，經本院調解於96年11月5日調
    解不成立，有調解程序筆錄（見本院臺北簡易庭96年度北調
    字第881號卷第12頁）在卷可憑。故本件應審究者為：原告
    請求分割系爭土地、建物，有無理由？其分割方法為何？茲
    分述如下：
  (一)按各共有人，得隨時請求分割共有物。但因物之使用目的不
    能分割或契約訂有不分割之期限者，不在此限。共有物之分
    割，依共有人協議之方法行之。分割之方法，不能協議決定
    者，法院得因任何共有人之聲請，命為左列之分配：一以原
    物分配於各共有人。二變賣共有物，以價金分配於各共有人
    。以原物為分配時，如共有人中，有不能按其應有部分受分
    配者，得以金錢補償之，民法第823條第1項、第824條分別
    定有明文。又以原物分割時，除應顧及數量上之均衡外，並
    須就各共有人應分得之範圍其地理位置、交通繁榮情形、經
    濟上之利用價值等是否相當為審酌。分割共有物究以原物分
    割或變價分割為適當，法院應斟酌當事人意願、共有物之使
    用情形、經濟效用及全體共有人之利益等情形而為適當之分
    割，不受共有人所主張分割方法之拘束（最高法院88年台上
    字第600號裁判意旨參照）。本件兩造就系爭土地、建物並
    無不能分割之協議，亦無不能分割之情事，兩造迄今未能達
    成分割之協議，則原告就系爭土地、建物對其餘共有人即被
    告為分割共有物之請求，揆諸前開說明，即無不合，應予准
    許。
  (二)系爭門牌號碼臺北市○○路○段75巷1弄17號（建號218）鋼
    筋混凝土造四層建物，坐落在系爭臺北市○○區○○段五小
    段536地號土地上，則系爭土地及建物應併同分割，始符合
    經濟效益。又系爭建一層及頂樓有增建未辦保存登記部分各
    為26.04平方公尺、46.38平方公尺，業經本院囑託臺北市古
    亭地政事務所測量屬實，有該所97年6月25日北市古地二字
    第09730958100號函附土地複丈成果圖附卷可稽（見本院卷
    第109頁），上開增建未辦保存登記部分無法獨立使用，業
    據本院至現場履行勘驗屬實，是該增建未辦保存登記部分應
    屬系爭建物之一部分，地下室之蓄水池屬建物共同使用設施
    ，亦為系爭建物之一部分，原告追加增建未辦保存登記部分
    ，一併為分割之請求，合於民法第823條之規定。
  (三)系爭建物為四層建物，其中二、三、四層及頂樓增建部分，
    必須經由共用之樓梯通達樓上，該共用樓梯為唯一對外通道
    ，業經本院勘驗無誤，且為兩造所不爭執；該共用樓梯建在
    室內，即三樓對外出入欲達樓梯必須以二樓部分樓面為走道
    ，經此走道始能到達樓梯，對外聯絡；四樓對外出入亦必須
    以二、三樓部分樓面走道，始能利用共用樓梯對外聯絡。故
    本件若採原物分割，由共有人中之一人取得第一層，其餘共
    有人各取得系爭建物整層樓，必須考量其出入方法；目前系
    爭建物一至四樓共用一個建號，無公共設施問題，採原物分
    割後，為二至四樓及頂樓增建物之出入，必須將樓梯、二至
    四樓之部分面積供作走道及一樓亭仔腳部分供作二至四樓出
    入通道（見本院北調卷第5頁建物登記簿謄本記載），則兩
    造就應供作走道面積多少為合理？公共設施包括那些項目？
    每一層樓分配公共設施之比例如何？勢必再起爭執。若採原
    物分割，由兩造各取得系爭建物每層各三分之一，經查系爭
    建物已登記之面積為319.2平方公尺，加上一樓未登記部分
    26.04平方公尺、頂樓未登記部分46.38平方公尺，即一樓面
    積約101.64平方公尺（約合30.8坪，含附屬建物車庫26.04
    平方公尺、二至五樓使用之亭仔腳3.19平方公尺、一樓使用
    之亭仔腳13.05平方公尺）、二、三、四樓面積均約81.2平
    方公尺（均約合24.6坪，均含附屬建物陽台5.6平方公尺）
    ，但經扣除供走道之公共使用部分，兩造每人實際可使用面
    積僅數坪而已，顯有害於經濟上之利用價值，是原物分割不
    論採橫向或縱向分割之方案均不符合公平及經濟效益，各層
    樓價值顯有不同，亦有補償問題，而兩造共有人相處不睦，
    恐再生糾紛，參以原物分割有上開公設範圍、比例等問題必
    須解決，而兩造僅空言不排斥原物分割，但並無具體分割方
    案，故本院認系爭土地、建物之分割，應以變賣共有物後以
    價金分配於各共有人之方式為宜。
  (四)綜上所述，原告請求裁判分割兩造共有之系爭土地、建物為
    有理由，應准為分割，至其分割方法則應以變價分割之方式
    為宜，即變賣系爭土地、建物，所得價金按原告三分之一、
    被告丙○○、乙○○各三分之一之應有部分比例分配。爰諭
    知如主文第一項所示。
參、本件為因共有物分割之事件涉訟，共有人均蒙其利，爰酌量
    情形，依民事訴訟法第80條之1，命兩造分擔訴訟費用。
肆、本件事證已臻明確，兩造其餘攻擊或防禦方法，經本院審酌
    後，認均與本件之結論無涉，茲不再一一論述，併予敘明。
伍、據上論結，原告之訴為有理由，依民事訴訟法第80條之1、
    第85條第1項前段，判決如主文。
中    華    民    國    97    年    9     月    4     日
                  民事第五庭    法  官  林妙黛
以上正本係照原本作成
如對本判決上訴，須於判決送達後20日內向本院提出上訴狀
中    華    民    國    97    年    9     月    4     日
                                書記官  陳怡君


司法院資訊處製作；財團法人民間司法改革基金會備份。
